【裁判字號】    91,訴,345
【裁判日期】    920226
【裁判案由】    所有權移轉登記
【裁判全文】
臺灣嘉義地方法院民事判決  九十一年度訴字第三四五號
    原      告  乙○○
    訴訟代理人  劉榮村律師
    被      告  甲○○
右當事人間請求所有權移轉登記事件，本院判決如左：
    主      文
被告應將坐落嘉義縣大林鎮○○○段二七八號、地目旱、面積九二九五平方公尺應有
部分九二九五分之一一四八，辦理所有權移轉登記與原告。
訴訟費用由被告負擔
    事      實
甲、原告方面：
  一、聲明：如主文所示。
  二、陳述：
  （一）坐落嘉義縣大林鎮○○○段二七八號，地目旱，面積○‧九二九五公頃（下
        稱系爭土地），原係訴外人即被告之父江火所有，其中面積比例為○‧一一
        四八公頃應有部分，由江火贈與訴外人即其子江松，民國六十八年五月間，
        由江火及江松共同為出賣人名義，就前開應有部分以契約書附圖標示為Ｂ部
        分（以下簡稱為Ｂ部分），與訴外人陳林月霞訂立土地買賣契約（下簡稱系
        爭土地買賣契約），並經江火另一子即被告（其它部分之受贈人）之同意，
        同時將土地移交買主接管耕作。嗣系爭土地於七十年十月十二日由江火以贈
        與為原因移轉登記予被告，而陳林月霞亦於八十年五月間復與訴外人簡營木
        訂立買賣契約書，再將上開買受權利出賣予原告，並移交原告耕作至今。
  （二）查第一次買賣時系爭土地買賣契約，其第四條定有「．．．日後土地法得可
        持分或分割登記時，出賣人應從速無條件將買賣標的物（如附圖所示Ｂ部分
        ）登記與承買人」等云；經查農業發展條例經於八十九年一月二十六日修正
        公佈其第十一條規定私人取得農地僅作面積不得超過二十公頃之限制，而土
        地法第三十條亦於八十九年二月二日修正刪除，原來農地承購人須具有自耕
        能力及農地不得移轉共有之限制已被解除，此類案件地政機關均接受共同買
        受人辦理共有之登記，因此出賣人在法令修正農地得移轉為共有登記時，自
        有義務辦理共有登記與買受人之義務。
  （三）再陳林月霞於八十五年五月間與簡營木訂立買賣契約書，將其上開買受權利
        出賣給簡營木，簡營木於八十年六月五日再將上開買受權利出賣給原告，並
        各訂有買賣契約書等情，原告曾於九十一年一月三十一日以嘉義中山郵局第
        五六號存證信函分別通知被告、江松、訴外人陳林月霞及簡營木等人，並分
        別據江松、陳林月霞、簡營木到庭表示收到該函無誤，雖被告拒收，但原告
        已於九十一年九月十九日以準備書狀通知在案，至江火將全筆土地移轉給被
        告，就出賣部分應屬信託登記在被告名下，江松既為出賣人自應予以終止信
        託關係。
  （四）次查債務人怠於行使其權利時，債權人因保全債權得以自己名義行使其權利
        ，為民法第二百四十二條所明定，登記請求權性質上得類推適用債權人代位
        權之規定，故甲代位乙行使乙對丙之不動產移轉登記請求權，如該不動產係
        由丁讓與丙，亦尚未為移轉登記時，則甲亦自得代位丙行使對丁之移轉登記
        請求權，最高法院四十六年臺上字第四二二號判例可參，本件原告係向簡營
        木買受，而簡營木係向陳林月霞買受，而陳林月霞係向江火、江松買受，已
        如上述，彼等均怠於行使對其前手之權利，依上說明，則原告自得代位簡營
        木、陳林月霞、江松，或逕代位江松向被告而為請求。
  （五）再查系爭土地本登記在江火名下、早由江火將契約書附圖Ｂ部分應有部分，
        分歸其子江松取得，故出賣時由江火及江松聯名為出賣人，而以被告為出賣
        之同意人，此觀第一次之買賣契約書記載及相關人證之證述事證甚明；雖江
        火於七十年十月間，將系爭二七八號整筆土地移轉登記與被告，係因當時礙
        於法令無法及時將Ｂ部分分割或為共有之登記與江松名義，以致無法移轉登
        記與買受人，在實際上江火所以連同Ｂ部分一併登記與被告，顯係將該Ｂ部
        分信託登記在被告名下而已，江松既為第一手之出賣人，自負有向被告終止
        信託關係並請求被告移轉持分登記與自己之權利，但江松怠於行使此項權利
        ，原告亦得代位陳林月霞再代位江松行使此項權利，原告已以本件起訴狀為
        終止信託關係之意思表示在案。
  （六）另就被告方面而言，被告在第一次買賣契約書內居於同意人之地位，其真
        意乃寓有同意出賣人將Ｂ部分出賣，當然含有將來如土地登記在其名下其有
        履行出賣人義務之意，故無論從被告為買賣契約之同意人之立場或江松之分
        得之Ｂ部分信託登記在被告名下之立場而言，被告均負有移轉登記與原告之
        義務，茲法令既已修改就Ｂ部分可為共有之登記；則被告自應依Ｂ部分面積
        與整筆面積之比例即九二九五分之一一四八，辦理持有移轉登記與原告。至
        於Ｂ部分原告使用土地實地複丈結果比出賣範圍為小，不過係測量線在坡上
        或坡下之差異而已，且本件為持分登記之請求與實地使用範圍無涉，併予陳
        明。
  （七）對被告抗辯之陳述：
      (1)查原告土地買賣契約書之真正，業據該次買賣之買受人陳林月霞到庭結證屬
        實，據該證人第一次到庭結稱：「向江松及江火買的，我買的是江松的部分
      所以錢是我交給江松的，被告甲○○也有同意，能分割或持分登記時，要將
        我的持分登記移轉給我，被告甲○○後來有要向我買回，但因價錢談不合，
      我就將土地賣給簡營木」並對提示卷內二份買賣契約書，答稱：「對」，又
        稱：「（江松及甲○○）兩人都有前去，且甲○○有同意」等，第二次到庭
        證稱：「印章是我所有，字是代書寫的，訂立契約書及交付錢的時候，江火
      江松及甲○○都在場」，「（錢）交給江松．．．都是在代書那邊交錢」，
  「一筆是可以登記的，一筆是農地不能夠登記，所以才寫這份移轉契約書」
        ，「（不能登記部分價金）依照契約所寫的，四十一萬六千七百二十四元一
        次給付江松，我在代書那邊親手交給他」。足見原告起訴主張系爭土地早由
        江火分給其子江松；六十八年五月間，由江火及江松共同出名出賣與案外人
        陳林月霞，並經江火另一子即被告甲○○之同意，同時將土地移交買主接管
        耕作。
      (2)雖被告及原出賣人之一江松否認在買賣契約書上簽名且稱不知所賣土地之
        地號，卻是其父親在處理，惟被告稱：「都是我父親在處理」，「我父親處
        理系爭土地時，有告訴我要賣地事，我也同意」又稱：「我父親有將大哥江
        松的土地賣給陳金生，陳金生就是陳林月霞的先生」江松證稱：「土地本是
        我父親要給我的」但我父親要賣地有告訴我，那土地均我父親在處理我不知
        情」，又稱「印章是我所有，我父親有給一百五十萬元至一百七十萬元給我
        因為有一農地父親原本是要分給我的」亦足證明出賣當時系爭土地已分給江
        松但尚屬江火名義，故由江火主導出賣，被告及江松均有同意江松並分到價
        金。
  三、證據：提出系爭土地登記謄本、江火及江松及陳林月霞土地買賣契約書（含附
      圖）、陳林月霞與簡營木間買賣契約書、簡營木與乙○○間買賣契約書、存證
      信函及回執、系爭土地地籍圖謄本、陳林月霞戶籍謄本各一份。聲請訊問證人
      江松、陳林月霞、簡營木。及聲請勘驗系爭土地現場。
乙、被告方面：
  一、聲明：駁回原告之訴。
  二、陳述：否認有在系爭買賣契約書上簽名，甚至不知悉有系爭買賣契約書附圖所
      示編號Ｂ之土地，系爭土地登記我名義我不知道，都是我父親去辦的，我也不
      清楚；父親江火處理系爭土地時，有告訴我要賣土地之事，亦有同意，但整個
      過程不清楚。我父親有將大哥江松的土地賣給訴外人即陳林月霞之夫陳金生，
      但不知地號。
    理      由
一、原告主張坐落嘉義縣大林鎮○○○段二七八號土地，原係訴外人即被告之父江火
    所有，其中面積○‧一一四八公頃由江火贈與訴外人即其子江松，其餘部分贈與
    訴外人即其子甲○○，惟未經分割及所移轉登記，嗣於民國六十八年五月間，由
    江火及江松共同出名，將前開贈與江松部分之土地出賣予訴外人陳林月霞，並經
    江火另一子即被告（其它部分之受贈人）之同意，同時將土地移交買主陳林月霞
    接管耕作、然為未分割移轉登記。系爭土地於七十年十月十二日始由江火以贈與
    為原因，整筆土地（面積九二九五平方公尺）移轉登記予被告即江火之子甲○○
    ，江松就其分得而已出賣予陳林月霞部分即九二九五平方公尺中一一四八平方公
    尺部分，信託登記予被告；而陳林月霞亦於八十年五月間復與訴外人簡營木訂立
    買賣契約書，再將上開買受權利出賣予簡營木，簡營木再於八十年六月五日再將
    上開買受權利出賣予原告，並移交原告耕作至今。爰基於買賣契約之所有權移轉
    登記請求權，代位出賣人簡營木、陳林月霞、江松或逕代位江松，請求被告應將
    系爭土地應有部分九二九五分之一一四八，辦理所有權移轉登記與原告等語。
二、被告則以：否認有在系爭買賣契約書上簽名，不知悉附圖所示編號Ｂ之土地登記
    在其名下，父親江火處理系爭土地時，有告訴要賣土地之事，亦有同意，但整個
    過程不清楚，僅知有將大哥江松的土地賣給訴外人即陳林月霞之夫陳金生，但不
    知地號，否認系爭契約書效力云云，資為抗辯。
三、原告主張坐落嘉義縣大林鎮○○○段二七八號土地，地目旱，面積九二九五平方
    公尺，原係訴外人即被告之父江火所有，現登記為被告所有等情，業據原告提出
    土地登謄本一份可證，復為被告所不爭執，自堪信為真實。嗣系爭土地於七十年
    十月十二日由江火以贈與為原因移轉登記予被告，而陳林月霞亦於八十年五月間
    復與簡營木訂立買賣契約書，再將上開買受權利出賣予原告等情，業據原告提出
    買賣契約書二份為證（見本院卷第十七至廿頁），復為被所不爭執，自堪信為真
    實。
四、本件原告主張系爭土地其中面積○‧一一四八公頃，由原所有人江火贈與訴外人
    即其子江松，嗣於六十八年五月間，由江火及江松共同出名，將江松部分之土地
    出賣予陳林月霞，然未移轉登記，而嗣由江松信託登記予被告等情，並提出系爭
    買賣契約書及附圖一份為證（見本院卷第十五、十六頁），惟經被告否認，並以
    前開情詞置辯，是本件應審究之重點，應在於：（一）陳林月霞是否依系爭買賣
    契約，向江松、江火買受相當Ｂ部分應有部分，且已依約給付價金？（二）江松
    與被告間就系爭土地九二九五分之一一四八，是否成立信託契約？（三）原告是
    否已代位江松終止江松與被告間之信託契約？經查：
（一）原告主張系爭土地買賣契約為真正一節，業經被告就其父江火處理系爭土地時
      ，有告訴要賣土地之事，被告亦有同意，其父乃將江松的土地賣給訴外人即陳
      林月霞之夫陳金生等情陳述明確（見本院卷第卅二頁、五五頁），復衡諸證人
      即契約買受人陳林月霞到到庭證稱：「（問：向何人購買系爭土地？）向江松
      及江火買的，我買的是江松的部分，所以錢是我交給江松的，被告甲○○也有
      同意，能分割或持分登記時，要將我的持分登記移轉給我，被告甲○○後來有
      要向我買回，但因價錢談不合，，我就將土地賣給簡營木」、「（問：買賣時
      江松及甲○○是否有同前去？）兩人都有前去，且甲○○有同意」等（見本院
      卷第四六、四七頁）、「（提示契約書原本並問：印章是否你所有？）印章是
      我所有，字是代書寫的，訂立契約書及交付錢的時候，江火、江松及甲○○都
      在場」（見本院卷第六九頁）等情，核與證人江松到庭證述：「（問：是否有
      與你父親處理大林鎮系爭土地？）土地本是我父親給我的，但我父親要賣地有
      告訴我」（見本院卷第卅九頁）、「（問：契約書上的印章是否你所有？提示
      契約書原本）印章是我所有．．．民國六十八年時印章應該是我父親保管」、
      「我父親有給一百五十萬元至一百七十萬元給我因為有一農地父親原本是要分
      給我的」（見本院卷第六九頁），彼此證述內容相符；再觀諸系爭買賣契約標
      的為附圖Ｂ部分標示為○‧一一四八頃之事實，經本院依原告依種植範圍指界
      履勘現場，製有勘驗筆錄、及由囑託嘉義縣大林地政事務所測量結果，面積約
      為○‧一一○三公頃，而與附圖Ｂ面積相彷，另製有複丈成果圖一份附卷可查
      （見本院卷第八一頁），復為被告不爭執，堪屬可採；故被告辯以不知系爭契
      約真正云云，尚非可採；職是，自被告、證人之陳述及買賣標的面積與現場複
      丈成果相符等情觀之，自堪信系爭買賣契約真正；職是，江松將受贈自其父江
      火而未移轉登記之土地應有部分九二九五分之一一四八，依系爭買賣契約出賣
      予陳林月霞，並已依約受領價金完畢等情，堪信為真實。
（二）按我國信託法於八十五年一月二十六日公布施行，於其公佈施行前之信託，雖
      非「典型契約」，而為「非典型契約」之一種，惟仍如同民法債編各種之債所
      列之「典型契約」，並無以立有書面為必要，茍當事人之一方（委託人）授與
      他方（受託人）超過經濟目的之權利，而受託人僅於所許可之經濟目的範圍內
      行使權利，雙方當事人就此相互意思表示一致者，其契約即為成立。另所謂信
      託行為，係指委託人授與受託人超過經濟目的之權利，而僅許可其於經濟目的
      範圍內行使權利之法律行為而言，就外部關係言，受託人固有行使超過委託人
      所授與之權利，就委託人與受託人之內部關係言，受託人仍應受委託人所授與
      權利範圍之限制。信託關係係因委託人信賴受託人代其行使權利而成立。應認
      委託人有隨時終止信託契約之權利。本件原告主張江松就系爭土地應有部分九
      二九五分之一一四八信託登記予被告一情，為被告所否認，並以不知系爭土地
      登記在其名下云云置辯，經查：被告為系爭土地之所有權人，對系爭土地全部
      登記為其名義之事實，豈能就此常態事實諉為不知，被告復未就系爭土地逕遭
      其父或其兄登記為被告之變態事實，舉證以資證明，自難據以其辯詞，資為有
      利其之認定。又被告就系爭土地應分予江松部分，曾由其父江火賣予陳林月霞
      之夫陳金生之事實，自認在卷（見本院卷第卅二頁），並經證人江松證述明確
      （見本院卷第卅九頁末六行）；則江火未移轉登記交付予陳林月霞，而逕由就
      系爭土地所有權全部移轉登記予被告，被告顯已明知就其中應分歸江松之應有
      部分即九二九五分之一一四八，係由實際所有權人信託登記於其名下，參以被
      告自陳系爭土地除Ｂ部分以外之面積，均由其耕作四十餘年（見本院卷第八九
      頁），益證被告知悉江松信託登記予被告之事實，信為真實可採。
（三）按債務人怠於行使其權利時，債權人因保全債權，得以自己名義行使其權利，
      為民法第二百四十二條所明定。登記請求權性質上得類推適用債權人代位權之
      規定，故甲代位乙行使乙對丙之不動產移轉登記請求權，如該不動產係由丁讓
      與丙，亦尚未為移轉登記時，則甲亦自得代位丙行使對丁之移轉登記請求權，
      最高法院四十六年台上字第四二二號判例可參。經查：
    (1)依系爭土地買賣契約，其第四條定有「．．．日後土地法得可持分或分割登記
      時，出賣人應從速無條件將買賣標的物（如契約附圖所示Ｂ部分）登記與承買
      人」等云；經查農業發展條例經於八十九年一月二十六日修正公佈其第十一條
      規定私人取得農地僅作面積不得超過二十公頃之限制，而土地法第三十條亦於
      八十九年二月二日修正刪除，原來農地承購人須具有自耕能力及農地不得移轉
      共有之限制已被解除，此類案件地政機關均接受共同買受人辦理共有之登記，
      因此出賣人在法令修正農地得移轉為共有登記時，自有義務辦理共有登記與買
      受人之義務。本件依系爭土地買賣契約，被告對江松，自負有對於江松終止信
      託契約後，將相當於買賣標的之應有部分，移轉登記予江松之義務。
    (2)再查，陳林月霞於八十五年五月間與案外人簡營木訂立買賣契約書，將其上開
      買受權利出賣給簡營木，簡營木於八十年六月五日再將上開買受權利出賣給原
      告，並各訂有買賣契約書，業經前揭認定可按；則本件原告與前手簡營木間、
      簡營木與陳林月霞間、陳林月霞與江松間，均係就相當系爭土地附圖Ｂ部分應
      有部分，有買賣債權債務關係，堪予認定。故原告於九十一年一月三十一日以
      嘉義中山郵局第五六號存證信函分別通知江松、陳林月霞及簡營木等人，有該
      函回執可按（見本院卷第廿一至廿三頁），並分別據江松、陳林月霞、簡營木
      到庭表示收到該函無誤（見本院卷第六九、七十頁），簡營木、陳林月霞、江
      松均怠於行使前開權利，堪予認定。又原告於九十一年九月十九日以準備書狀
      通知代位行使江松對被告前開權利在案（見本院卷第六十頁），則原告已代位
      江松，終止江松與被告間之信託契約乙節，堪予認定。
五、綜上，江松與被告間信託關係經原告代位終止後，被告本應將系爭土地應有部分
    九二九二分之一一四八之不動產所有權移轉登記為江松名義所有，原告得代位江
    松本於信託目的完成、信託關係消滅，請求被告將前開所有權應有部分移轉登記
    為原告所有。從而原告基於原告與簡營木間買賣契約請求權，依民法第二百四十
    二條規定，代位請求被告逕移轉登記予原告所有，自屬於法有據，應予准許。
六、本件事證已臻明確，兩造其餘攻擊防禦方法及所提未經援用之證據，經本院審酌
    後，認為均不足以影響本判決之結果，自無逐一詳予論駁之必要，併此敘明。
七、據上論結，本件原告之訴為有理由，依民事訴訟法第七十八條，判決如主文。
中      華      民      國    九十二    年      二      月    二十六    日
~B臺灣嘉義地方法院民事第一庭
~B    法      官  蔡廷宜
右為正本係照原本作成
如對本判決上訴須於判決送達後廿日內向本院提出上訴狀
中      華      民      國    九十二    年      二      月    二十六    日
~B    書記官  賴琪玲


司法院資訊處製作；財團法人民間司法改革基金會備份。
